【裁判字號】    94,上更(一),873
【裁判日期】    950816
【裁判案由】    違反廢棄物清理法等
【裁判全文】
臺灣高等法院刑事判決             94年度上更(一)字第873號
上  訴  人  臺灣士林地方法院檢察署檢察官
上  訴  人
即  被  告  丙○○
選任辯護人  蕭俊龍  律師
            莊秀銘  律師
            姚本仁  律師
上  訴  人
即  被  告  戊○○
            丁○○
指定辯護人  扶助律師  林添進律師
上列上訴人等因被告等違反廢棄物清理法等案件，不服臺灣士林
地方法院89年度訴字第455號，中華民國90年6月19日第一審判決
（起訴案號：臺灣士林地方法院檢察署89年度偵字第4614、5502
號）提起上訴，本院判決後，經最高法院發回更審，本院判決如
下：
    主  文
原判決撤銷。
丙○○共同未依廢棄物清理法規定領有廢棄物處理許可文件，從
事廢棄物處理，處有期徒刑壹年陸月。
丁○○共同未依廢棄物清理法規定領有廢棄物處理許可文件，從
事廢棄物處理，處有期徒刑壹年貳月。
戊○○共同未依廢棄物清理法規定領有廢棄物處理許可文件，從
事廢棄物處理，累犯，處有期徒刑壹年貳月。
    事  實
一、戊○○前因違反麻醉藥品管條例案件，經原審判處有期徒刑
    六年二月，復經本院上訴駁回確定，嗣於民國（下同）八十
    六年三月二十五日假釋付保護管束而執行完畢。郭聰澓、丁○○明知坐落於臺北縣石門鄉○○段下員坑小段第五六之二
    六、二四之二、五六及五九之一地號土地，分別為財政部國
    有財產局管理之公有土地及甲○○○及洪榮生名下之他人土
    地，均非渠等所有，且上開土地依據山坡地保育利用條例業
    經行政院於民國（下同）六十八年十一月廿一日以台六十八
    經字第一一七○一號函核定，經前臺灣省政府於六十九年二
    月六日以六九府農山字第一二○一六六號公告之山坡地，亦
    為依據水土保持法經行政院於八十五年一月十三日以台八十
    五農○一三三五號函核定，臺灣省政府於八十五年三月六日
    以八五府農水字第一二三一四號公告之山坡地，竟未經上開
    土地所有權人之同意，且均明知彼等均未依廢棄物清理法之
    規定，列明專業技術人員與貯存清除、處理之工具、方法、
    設備及場所，向地方主管機關申請核發許可證，不得從事廢
    棄物之貯存、清除、處理業務，且在上開地號土地如附圖所
    示斜線部分（下稱系爭土地）上不得從事廢棄物之貯存、清
    除、處理，仍基於共同之犯意聯絡，於八十九年二月廿七晚
    間七時許及同年月廿八日晚上九時許，由郭聰澓對外招徠不
    知情之數名大貨車司機至不詳工地載運約二、三十車之營建
    剩餘之廢棄磚塊、土石、木板等廢棄物（下稱營建剩餘廢棄
    物）至如附圖所示土地傾倒，並由郭聰澓委請以不知情之一
    名挖土機司機進行整地、鋪路等工作，現場則由丁○○、郭
    聰澓分別於廿七、廿八日負責在場指示傾倒事宜，並向傾倒
    營建剩餘廢棄物之司機收取「土尾單」收據，而從事廢棄物
    之貯存、清除業務以營利。戊○○明知上情，乃基於共同之
    犯意聯絡、行為分擔，以每日新臺幣（下同）二千元薪資受
    僱於郭聰澓，於八十九年二月廿七、廿八日在系爭土地出入
    口處之淡金公路路旁，負責清洗傾倒廢棄物後離開之大卡車
    輪胎，及淡金公路路面上之大卡車輪胎泥痕。嗣於八十九年
    二月廿七日二十時三十分許，為臺北縣石門鄉公所清潔隊，
    在系爭土地出入口處之淡金公路旁當場查獲丙○○、丁○○
    ，又於翌日二十一時許，在上開地點當場查獲鍾添仁，並分
    別開具違反廢棄物清理法案件處分通知單處以罰鍰後報警處
    理，復因丁○○在臺北縣石門鄉○○段下員坑小段第二九地
    號土地堆積土石，違反山坡地保育利用條例第十條、第三十
    四條第一項之規定，於同年四月十二日由臺北縣政府農業局
    人員至現場會勘，始悉上情。
二、案經臺北縣警察局移送及臺北縣政府告發移請臺灣士林地方
    法院檢察署偵查起訴。
    理  由
一、訊據上訴人即被告丙○○、丁○○、戊○○矢口否認有從事
    廢棄物處理之犯行，被告丙○○辯稱：我是受丁○○委託才
    去填土，不是種西瓜，清潔隊來開罰單，我才請戊○○去清
    洗路面，那是清潔隊要求的，我沒有倒到如附圖斜線裡面，
    我只有在路口而已，我向乙○○購買磚塊，其他不知情云云
    ；被告丁○○辯稱：我不是去倒土，原本我是要去種西瓜，
    我只是要去鋪路，不是清理廢棄物，我只有倒十幾台而已，
    其他我不知道云云；被告戊○○辯稱：我不知情，我只是受
    僱於丙○○，只是幫忙洗路而已云云。經查：
    (一)被告丙○○、丁○○於八十九年二月廿七、廿八日，未經
      同意擅自在系爭五六之二六、二四之二、五六、五九之一
      地號如附圖所示斜線部分之系爭土地內傾倒及整理營建廢
      磚塊、土石、木板而予以使用，並為臺北縣石門鄉公所清
      潔隊於八十九年二月廿七日開立違反廢棄物清理法案件處
      分通知單處罰鍰之事實，除據被告丙○○、丁○○供承在
      卷外，核與告訴人即坐落於臺北縣石門鄉○○段下員坑小
      段第二四之二、二九地號之土地所有人即告訴人甲○○○
      、證人即甲○○○之代理人蘇寬榮、證人即臺北縣石門鄉
      公所清潔隊隊員林世偉、劉俊男、證人即臺北縣警察局警
      員李憶周於警訊及偵、審中所證述之情節大致相符，並有
      臺北縣石門鄉公所清潔隊所開具之違反廢棄物清理法案件
      處分通知單影本二份、土地登記謄本影本五份、查報照片
      十幀為證；而營建剩餘土石方若未依法申請棄土場設置
      許可，即擅自收納、回填營建廢棄土，或未依規定運往指
      定之棄土場者，即屬違法棄置，縱為未參雜其他一般或事
      業廢棄物之乾淨廢土，仍因破壞、污染周遭生態環境而違
      反廢棄物清理法之規定，亦有行政院環境保護署八十九年
      九月五日環署督字第○○五一四二二號函影本一份在卷
      可稽，是被告丙○○、丁○○於上開時、地所傾倒之廢磚
      塊、土石、木板係屬營建剩餘廢棄物，應堪認定。
    (二)次查，被告丙○○於警訊及原審偵審中供稱：因當地泥濘
      無法通行，所以我鋪路，我才會請人載磚塊去當路基整地
      ，是丁○○找我去弄，我於八十九年二月廿七日至廿八日
      至系爭土地整地，共傾倒二、三十車磚塊作為路基，戊○○是我的員工，在該處負責洗車、洗路面等語（見第四六
      一四號偵查卷第四頁、第四六頁反面、第一一七頁，本院
      上訴卷第七九、一三二頁）；被告戊○○於警詢、偵查中
      供稱：我於八十九年二月廿七、廿八日受僱被告丙○○，
      負責在系爭土地出入口處之淡金公路路旁清洗路面及大卡
      車輪胎，渠在該處工作二天，見到幾十部大卡車傾倒磚塊
      ，傾倒廢土所得土尾單及現款，都是我老闆丙○○及丁○○負責，丁○○負責處理一些瑣碎事情，曾幫我一起洗車
      ，現場土地是我老闆丙○○提供予他人所傾倒等語（見上
      開偵查卷第六、四七、四八頁），被告丁○○則坦承：我
      跟丙○○約好要鋪路，是丙○○提議整地工程，沒與地主
      交涉，私自動工，我曾於八十九年二月廿七日傾倒十二、
      三車磚塊，後來被鄉公所清潔隊開發單，我就沒有再倒，
      廿七日丙○○、戊○○都在現場，廿八日我就沒去現場（
      見同上偵查卷第七、四三頁反面、原審卷第五十、一九三
      頁、本院上訴卷第三百、三０一頁），足認被告丙○○、
      丁○○確實共同計劃並在場負責指揮、處理傾倒上開營建
      剩餘廢棄物事宜，被告戊○○則負責洗路面及大卡車輪胎
      。而依被告丁○○自承其於廿七日傾倒約十二、三車廢棄
      物後即無繼續傾倒，且廿八日亦未至現場，此經被告戊○○於本院前審審理時證述：第一天有看到丁○○，第二天
      有無看到他，我不清楚（見本院上訴卷第二九八頁），按
      被告丁○○既係負責現場之人之一，則若其廿八日到場指
      揮傾倒事宜，被告戊○○應有印象，則被告戊○○既稱不
      清楚丁○○是否有到現場，則被告所稱廿八日未至現場等
      語，應屬可信。是系爭土地傾倒之二、三十車之營建剩餘
      廢棄物中，除廿七日由被告丁○○負責傾倒之十二、三車
      外，其餘應係被告丙○○負責傾倒，亦堪認定。被告丙○○、戊○○雖於原審及本院前審審理時改稱：僅在廿七日
      倒十幾台車，廿八日沒有繼續倒土（見原審卷第八八、一
      九三頁，本院上訴卷第二九五、二九九、三０二頁），惟
      按證人即當日在系爭土地之臺北縣警察局警員陳志成於偵
      查中證稱：「（問：當天查獲倒廢土地號？）如附圖，是
      請地政事務所繪製粉紅色（指系爭土地）部分即為傾倒廢
      土部分，黃色部分是開挖處。」（見第四六一四號偵查卷
      第四四頁反面、第四五頁），並有台北縣淡水地政事務所
      函送之測量圖在卷可佐（見第四六一四號偵查卷第廿八頁
      ），經查該繪製系爭土地位於粉紅色區塊範圍非小，應無
      可能僅以十餘車之廢棄物填平整地，且被告戊○○於原審
      審理時明確供稱：廿七、廿八去洗卡車輪胎（見原審卷第
      一九四頁），倘廿八日未進行傾倒廢棄物事宜，則何以被
      告戊○○至現場洗卡車輪胎？自非合理甚明，是應以被告
      丙○○、戊○○於警詢所供共倒二、三十車（幾十車）較
      為可採。又，被告丙○○於本院前審時改稱：戊○○廿七
      日沒去倒磚塊，我是叫他廿八日去現場時，才被抓的（見
      本院上訴卷第八一頁），惟被告戊○○已坦承廿七、廿八
      二日均有到現場洗卡車輪胎如前述，被告丙○○所辯或因
      記憶有誤或係迴護之詞，不能採信。
    (三)再者，關於上開營建剩餘廢棄物之來源，被告丙○○於偵
      查中先供稱：係向林姓朋友購買云云（詳見第四六一四號
      偵查卷第四七頁），嗣改稱：是向朋友陳先生購買，不知
      名字云云（見上開偵查卷第九三頁反面），於原審審理中
      又改稱：係購自乙○○，是由李姓、林姓友人介紹云云（
      見原審卷第一０六頁），惟細究證人乙○○於原審審理中
      所證：丙○○確於八十九年二月底，向伊購買十一、二台
      廢磚塊一次，他向我買的是拆房子後的磚，是臺大醫院改
      建工程，我是清理完直接運至系爭土地，車子是我幫他叫
      的，運費每台兩千元，磚塊是每台五百元，與被告丙○○
      沒有別次買賣等語（見原審卷第一０九、一一五、一一六
      頁），惟查，被告丙○○自稱本件營造剩餘廢棄物係向乙○○購買，則證人乙○○所稱提供十一、二台廢磚塊等語
      ，即與系爭土地上共傾倒約二、三十車之廢棄物之情形不
      符，已難採信；再者，依證人乙○○所言，其提供之廢磚
      塊係拆除房屋改建工程後剩餘之營建廢棄物，按一般營建
      常規，應由乙○○自行出資尋找公、民營廢棄物清理機構
      進行處理，何以由被告丙○○出資運送至系爭土地傾倒？
      亦與常理不符；且被告戊○○於警詢、偵查時已供承看見
      被告丁○○負責收取土尾單（見第四六一四號偵查卷第六
      、四八頁），被告丙○○亦供稱：土尾單是司機簽名交給
      現場人員，現場人員就可以以土尾單計算價格（見本院上
      訴卷第一七七頁）。按一般營建業習見之營運作法，凡需
      用乾淨土石者，通常必須付費向供方購買，憑所謂之「土
      頭單」計價付款，反之，應棄置工程廢土石（廢棄物）者
      ，則須尋找適當之棄土場，交付所謂之「土尾單」，以憑
      計價結算，或給付現金予棄土場。被告丙○○既係工程承
      包業者，被告戊○○則隨丙○○工作（詳後），均非無經
      驗之人，自應明瞭土尾單之意義，應無混淆之虞，則堪認
      本件係被告等為賺取處理廢棄物之利益，以系爭土地充當
      棄土場供他人傾倒營建剩餘廢棄物無疑。從而，證人乙○○所陳將廢磚塊賣予丙○○云云，及被告丙○○辯稱土尾
      單等於收據，廢磚塊係買來的云云（見本院上訴卷第一七
      七頁）、被告戊○○於本院審理時辯稱：我不知道土尾單
      ，有簽單，我們向人家買云云，均係迴護、卸責之詞，不
      能採信。
    (四)被告丁○○於警詢之初，供稱伊係「受僱於丙○○，負責
      該處整地（路）載運建築廢棄物之大貨車出入時，灑水清
      理車輛清潔的工作」（見第四六一四號偵查卷第七頁反面
      ），在偵查中仍稱：「我幫忙洗車子輪胎」、「（問：璁
      澓請你幫忙時，如何說？）車輛髒了，要洗乾淨，路才不
      會髒」（見同上卷第四十二頁反面、第四十三頁反面），
      復改稱：其與被告丙○○在系爭土地上是合夥種西瓜云云
      （見上開偵查卷第四四頁反面、第六八頁反面），於原審
      時又改稱：其與被告丙○○合作，要去海邊種西瓜（見原
      審卷第八七頁），卻又具狀改稱：「丁○○未受教育  不
      識字，以打零工維生，家境清貧，無可能提供（撰擬）工
      程合約書，與同案被告丙○○合意於石門鄉下員坑施做農
      用便道，況卷附該紙合約書竟無工程單價、總價之約定，
      日後工作完成如何支付承攬報酬？又如何實做實算？」（
      見原審卷第一六二頁），顯然前後所陳不一，已非無疑；
      雖被告丙○○否認與被告丁○○合作種西瓜而鋪路，但於
      本院前審審理時則承認：我與丁○○本來想整理一下種西
      瓜（見本院上訴卷第四六頁），亦有矛盾。況經本院調查
      現場照片，附近土地均已佈滿廢棄物，客觀上應不適合種
      植西瓜，雖經本院前審勘驗現場時，被告丙○○、戊○○
      之選任辯護人稱：在更前面似山窪處的斜坡，即是土質半
      砂土之可供種西瓜之處（見本院前審卷第一五０頁反面）
      ，惟經本院前審再次勘驗，發現已無道路可至所謂種西瓜
      之處（見本院上訴卷第二五二頁反面），雖被告丁○○之
      選任辯護人當場表示：被告欲種西瓜之處是在水埤另一側
      ，惟依告訴人及被告丙○○、戊○○所提供之照片（見本
      院上訴卷第一八五、二一八頁），上開所稱水漥附近，均
      一片荒煙漫草，且地形並非一片平坦，是否適合種植西瓜
      已堪置疑，且該地既非被告等所有土地，又何以能擅自種
      植西瓜？況縱被告如欲至臨海砂地種西瓜，大可循系爭土
      地兩側之產業道路前往，此有地圖附卷可按（見本院上訴
      卷第一八三頁），何以大費周章傾倒廢棄物於他人土地整
      地鋪路？顯與常理相悖，渠等所辯均不能採信。又，被告
      丙○○復辯稱伊係受丁○○委託才填土，其於八十九年四
      月十日警詢時先稱：「我是跟丁○○以口頭上談價錢的，
      並無寫立任何契約證明」（見第四六一四號偵查卷第四頁
      ），嗣於同月十二日台北縣政府會勘時，竟提出簽約日期
      載為同年二月二十五日，其餘約定條件大都空白之書面契
      約書，主張伊係受僱於丁○○（見第五五０二號偵查卷第
      五至十三頁），亦見矛盾。雖被告丁○○、丙○○各執一
      詞，然被告戊○○在警詢時供述：「（現場）除我本人之
      外，尚有一位潘先生（即丁○○）負責處理一些瑣碎事情
      ，亦曾幫我一起洗車，亦有收取土尾單。另外一人就是我
      老闆丙○○，他都坐在他所有之自小客車之內，很少下車
      」、「傾倒廢土所得土尾單，都是我老闆丙○○及潘先生
      負責」、「（現場土地）是我老闆丙○○提供予他人所傾
      倒（廢棄物）」（見第四六一四號偵查卷第六頁）。可見
      在場負責現場者，除負責接洽運送廢磚塊之被告丙○○外
      ，尚有被告丁○○負責收取土尾單。姑不論被告丙○○、
      丁○○內部間係因何種法律關係而共同參與本件犯行，此
      僅係其犯罪之動機，惟查係爭土地並非被告丙○○所有，
      此為被告丙○○所明知，而於係爭土地上傾倒之廢磚塊等
      物，係營建剩餘廢棄物，不得任意傾倒，被告丙○○既非
      無經驗之人，自應有所知悉，況臺北縣石門鄉公所清潔隊
      於八十九年二月廿七日開立違反廢棄物清理法案件處分通
      知單處罰鍰之事實，被告丙○○當時既在現場，自無不知
      之理，猶於翌日與被告戊○○繼續參與傾倒廢磚塊於系爭
      土地，足見渠等三人確實共同實施上揭傾倒營建剩餘廢棄
      物之犯行，自應負其刑責，被告丙○○辯稱係受僱於丁○○，其他並不知情云云，顯係圖免刑責之詞，委不足採。
      另，雖被告潘樹根供稱僅於廿七日傾倒廢棄物，已如前述
      ，惟本件既係被告丁○○、丙○○共同計劃分工，且廿八
      日仍由被告丙○○負責繼續傾倒廢棄物，並無證據足認被
      告丁○○已經脫離上開共同犯意，被告丁○○自應對於全
      部犯罪事實負其責任，是被告丁○○辯稱：渠與丙○○是
      合夥種西瓜，渠僅於八十九年二月廿七日在系爭五六地號
      土地傾倒廢土，其餘其並不知情，亦未參與云云，亦不能
      採信。
    (五)至於被告丙○○經本院前審送請測謊結果，就「 (一) 、
      丁○○僅僱其舖設農路；(二)、其未與丁○○合夥種西瓜
      ；(三)、丁○○曾帶其往現地勘察」等問題，呈無情緒波
      動反應，研判未說謊，有法務部調查局測謊報告書一紙在
      卷可稽（見本院上訴卷第一六一頁）。惟按測謊鑑定，形
      式上須符合測謊基本要件，且必實質上符合待證事實需求
      ，始生測謊實體價值之判斷而定得否賦予證明力。故測謊
      程序形式要件之檢驗，包含：須受測人同意配合、依賴施
      測人員之技術與經驗、測謊儀器須良好且運作正常、受測
      人身心及意識狀態須正常等項。茍測謊程序形式上之要件
      有所欠缺，即足以動搖測謊整體結構而影響測謊結果之實
      質（最高法院九十四年台上字第七一三五號判決意旨參
      照）。經查上開測謊報告書，僅記載測謊方法及結果，對
      於測謊之程序形式要件之檢驗，均付之闕如，已不具證據
      能力，況經本院調查，被告丙○○確實參與本件犯行，自
      難以無證據能力之測謊報告結果而為被告丙○○有利之認
      定。
    (六)被告鍾添仁於偵、審中均供稱：伊受僱於被告丙○○數月
      ，經常隨被告丙○○工作等語（詳見第四六一四號偵查卷
      第四七頁、原審卷第八八頁錄），而被告丙○○既係工程
      承包業者，有多次承包工程之經驗，業據被告丙○○供承
      在卷，衡情被告鍾添仁受僱 於被告丙○○之時間非短，
      又經常隨被告丙○○工作，對於營建工程事宜並非無經驗
      之人，衡理其對於所施工工地究否合法或作何用途應有所
      瞭解；況臺北縣石門鄉公所清潔隊於八十九年二月廿七日
      開立違反廢棄物清理法案件處分通知單處罰鍰之事實，被
      告戊○○當時既在現場，自無不知之理，猶於翌日與被告
      丙○○繼續參與傾倒廢磚塊於系爭土地，是其所辯：其僅
      單純受雇主丙○○之指示工作，至於該工程有無申請核准
      、地主係何人等事項，其均不知情云云，應屬推託之詞，
      實非可採。
    (七)綜上，本件事證已臻明確，被告丙○○、丁○○、鍾添仁
      之前揭犯行，洵堪認定。又證人乙○○經本院傳喚無著，
      惟被告三人犯行已堪認定，亦無再行傳喚之必要，附此指
      明。
二、核被告丙○○、丁○○、戊○○在公有及他人土地內擅自傾
    倒營造剩餘廢棄物，係犯山坡地保育利用條例第三十四條第
    一項之擅自在他人所有山坡地內從事廢棄物之處理罪（該條
    例部分條文雖於九十五年六月十四日修正公佈，但其第三十
    四條第一項之罪並未修正，自無比較新舊法可言）、（八十
    九年一月十九日修正公佈）廢棄物清理法第二十二條第二項
    第四款之未依規定領有廢棄物處理許可文件，從事廢棄物清
    除罪。被告等行為後，刑法於九十四年二月二日修正，九十
    五年七月一日施行，修正後刑法第2條第1項規定：行為後法
    律有變更者，適用行為時之法律，但行為後之法律有利於行
    為人者，適用最有利於行為人之法律。查依被告等行為時之
    八十九年一月十九日修正公佈之廢棄物清理法第二十二條第
    二項第四款之罪，其法定刑為：一年以上五年以下有期徒刑
    ，得併科一百萬元（即新臺幣三百萬元）以下罰金，嗣廢棄
    物清理法於九十年十月廿四日、九十三年六月二日、九十五
    年五月三十日修正公佈（施行日九十五年七月一日），該法
    第二十二條第二項第四款規定移置為第四十六條第一項第四
    款，刑度仍為一年以上五年以下有期徒刑，得併科新臺幣三
    百萬元以下罰金，刑度相同，是修正後之規定並無較有利之
    情形，依刑法第二條第一項前段規定，應適用行為時即修正
    前八十九年一月十九日公佈之廢棄物清理法第二十二條第二
    項第四款論處。被告三人就上揭犯行，有犯意聯絡及行為分
    擔，皆為共同正犯；又被告等指示不知情之已成年之大卡車
    、挖土機司機非法在系爭土地傾倒營建剩餘廢棄物、整地填
    實路面，係間接正犯；被告三人先後二次棄置營建剩餘廢棄
    物行為，係依單一處理廢棄物之犯意，於同一機會，密接之
    時間、空間情況下為之，應為接續犯之包括一罪，僅各論一
    罪；又按山坡地保育利用條例係保護山坡地之保育、利用所
    設，核與廢棄物清理法係為有效清除、處理廢棄物，改善環
    境衛生，維護國民健康之立法目的不同，其一行為同時觸犯
    前述二罪名，應依刑法第五十五條想像競合犯之規定，應從
    一重論以修正前廢棄物清理法第二十二條第一項第四款之罪
    處斷。被告戊○○有如事實欄所載之前科執行情形，此有本
    院被告前案紀錄表一紙在卷可佐，是被告戊○○於前揭有期
    徒刑執行完畢後五年內再犯本件有期徒刑以上之罪，惟被告
    行為後，刑法第四十七條累犯之規定，業經修正公布刪除，
    定於九十五年七月一日施行，修正後刑法規定限於行為人之
    再犯係出於故意者，始有累犯加重規定之適用，本件被告係
    於有期徒刑執行完畢後五年以內故意再犯本案，經適用上開
    新舊法比較結果，對被告而言並無較有利之情形，仍應依刑
    法第二條第一項前段適用行為時法律即修正前刑法第四十七
    條認定其累犯，加重其刑。公訴意旨另認被告等涉犯水土保
    持法第三十二第三項、第一項之未遂，惟查，系爭土地固均
    係經行政院核定，並由臺灣省政府公告為山坡地保育利用條
    例第三條所指定之山坡地，劃定為臺灣省山坡地保育利用之
    範圍，復經臺灣省政府依據水土保持法第三條第三款規定報
    奉行政院核定同意列為水土保持法之  山坡地範圍，有臺北
    縣政府八十九年三月卅一日八九北府農土字第一一二八○九
    號函存卷可稽。然按水土保持法所定之「水土流失」，係指
    有同法第三十五條第一項第一款至第七款情形之一者，亦即
    有：(一)土砂或渣物淤塞河床或水道﹔或地下水源涵養﹔石
    流失﹔溉、其他水資源保護或水利設施﹔接影響水土保持功
    能或目的之虞等情形之一即屬之。被告等於上開公有及他人
    所有山坡地內未經同意擅自從事處理廢棄物之使用之行為是
    否已經致生水土流失，雖經檢察官於八十九年七月十二日率
    技師魏新洵等人一同至現場勘驗，當時證人魏新洵證稱：「
    （問：依你初步判斷，依你專業，是否導致水土流失？）土
    壤離開地面即屬流失，天然地面即有流失，依土壤性質、保
    護情形及地表坡度，依此案地勢平坦，沖蝕量會小，若混營
    建廢磚瓦不易被水帶走，而土的部分容易被水帶走，而因地
    勢平坦，較不可能發生深層滑動，但要辨識，要地質土壤資
    料才可研判，就土壤流失，依現場痕跡判斷，土面坡面無很
    多泥沙，另並無出現很深的蝕溝，是有舊的開挖面，之前有
    無問題不知，草已長長，而路尾有水池，有沉砂的功能，但
    實際如何處理不知。」等語，再細觀台北縣警察局刑事案件
    移送書其中所附現場堆積建築廢磚塊、土石之照片十幀、檢
    察官現場勘驗照片七十幀、及告訴人代理人蘇寬榮所提照片
    十七幀，均未見被告等在為廢磚塊之處理之行為前後，已經
    造成水土流失之結果﹔且檢察官對於被告上開廢磚塊之處理
    、整地之行為已經造成水土流失之事實，均未具體舉證以證
    明之。綜觀上開被告等僅填實路面，並未改變系爭土地地貌
    及參以本院前審現場勘驗調查經過，尚不足認定被告等所為
    已造成水土流失之結果或危險。應予指明。
三、原審以被告丁○○、丙○○、戊○○所犯罪證明確，據以論
    罪科刑，固非無見。惟查：原判決認定被告丁○○、丙○○、戊○○共同在公有及私有山坡地內未經同意擅自從事處
    理廢棄物之使用，致生水土流失，惟查被告等雖係未依規定
    在山坡地內領有廢棄物處理許可文件，從事廢棄物處理，惟
    承前所述，並無法證明被告等之行為已導致系爭山坡地有水
    土流失之情形；原判決以被告等非專以經營清除、處理廢
    棄物為業，並以廢棄物清理法第二十二條第二項第四款之犯
    罪構成要件係以「公、民營廢棄物清除、處理機構未依規定
    領有廢棄物清除、處理許可證或核備文件，經營廢棄物之貯
    存、清除或處理業務，或雖領有許可證或核備文件，未依許
    可或核備文件內容貯存、清除、處理廢棄物者」為處罰對象
    ，而依公民營廢棄物清除處理機構管理輔導辦法第二條規定
    「本辦法專用名詞定義如下：」一、公、民營廢棄物清除、
    處理機構：指經營廢棄物清除、處理業務之下列兩種公、民
    營機構：（一）廢棄物清除機構。（二）廢棄物處理機構。
    而依上開文義以觀，所謂公、民營廢棄物清除、處理機構當
    指專以清除、處理廢棄物為其主要營業項目之事業機構﹔認
    被告丁○○非專以經營清除、處理廢棄物為業，不得論以廢
    棄物清理法第二十二條第二項第四款之罪。惟查廢棄物清理
    法第二十二條第二項第四款前段規定處罰擅自貯存、清除、
    處理廢棄物之行為，所指依同法第二十條規定領有許可證或
    核備文件，為阻卻違法之事由，即該條係限定公、民營廢棄
    物清理機構應申請並取得許可證，方可經營清除處理業務，
    如非公、民營廢棄物清理機構尚無從申請許可證經營清除處
    理業務，自更不得從事廢棄物之貯存、清除、處理，此與身
    分犯之概念並不相同，此由修正前同法第二十二條第四項規
    定：法人之負責人、法人或自然人之代理人、受僱人或其他
    從業人員因執行業務犯第一項、第二項之罪者，除處罰其行
    為人外，對該法人或自然人科以罰金，亦可知自然人亦屬同
    條第二項處罰之主體，並非僅有公、民營廢棄物清理機構始
    得為處罰之主體。（參見最高法院九十一年度台上字第六七
    七八號、第五三四二號判決），準此，被告等雖非公民營廢
    棄物處理機構，仍為修正前廢棄物清理法第二十二條第二項
    第四款、修正後第四十六條第一項第四款處罰之對象甚明；
    又，原判決認被告等涉犯刑法第三百二十條第二項竊佔罪
    ，惟查本件系爭土地上本有道路，被告等僅將營建剩餘廢棄
    物填實道路，雖影響該土地利用價值，但查遭本件傾倒廢棄
    物之系爭土地上並無設置障礙物或定著物妨礙所有權人使用
    ，可見被告等對於系爭土地非因傾倒廢棄物而獲得事實上管
    領之力，亦無將之佔據而歸於其自己或第三人實力支配之下
    ，核與竊佔罪之構成要件不符。被告等上訴否認犯行，雖無
    理由，但檢察官上訴執以指摘原判決不當，則為有理由，應
    由本院將原判決撤銷改判。爰審酌被告丁○○、丙○○、戊○○之犯罪動機、目的、手段、且任意傾倒廢棄物危害自然
    生態保育及環境維護，犯罪所生山坡地損害面積、被告丁○○、戊○○坦承部分犯行、被告丙○○仍否認犯行及戊○○
    累犯等一切情狀，分別量處如主文所示之刑，以示懲儆。
五、公訴意旨另以：被告丙○○、丁○○、戊○○另基於概括犯
    意，於八十九年二月廿七日前不詳時起，利用晚上時間，以
    系爭五六地號土地臨淡金公路旁，原有僅長七、八公尺之小
    泥巴路為起點，傾倒其等向乙○○等人所收受，未經合法處
    理之工程廢棄物及其他一般廢棄物於二九（Ａ）地號之區域
    ，進而向內開挖整地，並開挖二九（Ｂ）、三一、九之五一
    地號長約一、二公里狹長範圍之土地，以利於大卡車載運其
    他未經合法處理之廢棄物，致使如附表二所示範圍土地遍布
    磚塊、混泥土、廢鋼筋、木板、玻璃、鐵絲、鐵皮、塑膠袋
    、塑膠、磁磚、廢土、水泥筒、破布等廢棄物，造成水土流
    失。另丙○○與丁○○除在現場指揮、收取費用外，丙○○
    並以每日新台幣二千元工資之對價，僱請戊○○，在前揭地
    段土地臨淡金公路之出入口，負責清洗傾倒廢棄物後離開之
    大卡車輪胎，及路面上之大卡車輪胎痕，企圖避免傾倒廢棄
    物之行為為人發現，涉有違反修正前廢棄物清理法第二十二
    條第二項第四款，水土保持法第三十二條第三項後段、第一
    項，山坡地保育利用條例第三十四條第一項等罪云云。惟查
    ：
    (一)被告丙○○否認於二九（Ａ）地號之區域傾倒廢棄物（見
      本院上訴卷第二九六頁），經查證人即當日至系爭土地上
      取締之臺北縣石門鄉公所清潔隊隊員劉俊男於偵查中證稱
      ：「（問：提示照片，這些係何照片？）事發之前即入內
      看過即有這些東西。」、「（問：二十七日去現場之前即
      知有人倒垃圾，但不知何人所倒，而二十七日去時才發現
      璁澓、根樹在路口？）是。」、「（你看現場時有無見他
      人在整路？）之前去看時沒有人，所以才拍照讓隊長看。
      」、「（之前究竟何時？）應是二月份，之前去看時現場
      即如照片所示，路口有一些建築廢棄物、磚頭。」、「（
      之前是否本來即有路？）是。」、「（知否此路何時有？
      ）這條路常有人去倒垃圾，但抓不到，應該在八十八年十
      月即有路了。」、「之前去時路口即有人傾倒廢棄物磚塊
      ？）是，常有人在倒垃圾，但很難抓到。」（見偵四六一
      四號第六六、六七頁）﹔另於原審證稱：「（你照照片，
      是只在路旁還是有包括裡面？）是包括裡面的，且是在事
      發前幾天拍的。」、「（事發前幾天為何時？）八十九年
      二月二十七日事發前三至四天。」（見原審卷第八三頁）
      。另證人即老梅派出所警員李憶周於原審證稱：「（問：
      ）被告傾倒的那條路是黃土路面，約多長？）約三、四十
      公尺。」、「（未被傾倒前，黃土路面有多長？）八十八
      年十二月時，它還是黃土路面。」、「（何時被  傾倒東
      西？）之前裡面有被傾倒過，也有被取締過，黃土路面這
      邊有被倒過，之前大卡車可以進得去，這次是把黃土路面
      弄實、弄硬，並沒有弄寬，稽查到當天有鋪二十公尺，到
      裡面去一段路，查獲當天與檢察官勘驗時，範圍並無不同
      ，現場有被整平過，之前接巡區時，並沒有這麼平。」、
      「（查獲那天到檢察官勘驗時，有無再去現場看？）有，
      我們有去巡查裡面，只發現裡面並沒有整平。到檢察官履
      勘時，現場有被整平。」。依前述證人等之陳述，可見二
      九（Ａ）區域土地曾遭傾倒廢棄物，而於查獲本件後，傾
      倒範圍並無擴大，路面亦未變寬，僅路面填實，堪認被告
      等僅於前揭八十九年二月廿七、廿八日傾倒營建剩餘廢棄
      物於五六之二六、二四之二、五六、五九之一系爭土地上
      ，以填實路面，並未擴大傾倒範圍。告訴代理人主張告訴
      人所有二九（Ａ）地號土地上廢棄物、磚塊等均係被告等
      傾倒所致，按告訴人所有二九（Ａ）地號土地面積達二七
      一五‧五五平方公尺，依本院二度實地勘驗結果認該地面
      積廣大，若在該地傾倒水泥塊、磚塊等廢棄物達勘驗時之
      狀態，非長久時日無法達成，因此被告等人在五六之二六
      、二四之二、五六、五九之一系爭土地上傾倒營建廢磚塊
      二、三十台，實無可能造成告訴人所有  之二九（Ａ）地
      號土地形成如本院前審勘驗時所見之狀態。綜合前揭證人
      等之陳述，應認告訴人所有二九（Ａ）地號土地上之廢棄
      物、磚塊等係於案發前即長久遭受不詳姓名之人傾倒所致
      ，並非被告 等所為。
    (二)被告等亦否認於二九（Ｂ）、三一、九之五一地號土地有
      開挖及傾倒廢棄物之犯行。經查證人劉俊男於偵、審中證
      稱：系爭土地於八十九年二月廿七日前即常有人去倒垃圾
      ，但不知何人所倒等語（詳見第四六一四號偵查卷第六六
      頁反面、第六七頁），證人即當時在系爭土地之臺北縣警
      察局警員李憶周於原審審理中亦證稱：系爭土地於八十九
      年二月廿七日前有被傾倒廢棄物，也有取締過等語（見原
      審卷八五至八六頁），均不足以證明於八十九年二月廿七
      日前連續多次傾倒廢棄物之人係被告三人。
    (三)綜上，依卷附證據尚難形成本院對於被告等此部份犯行之
      確切心證，檢察官亦不能提出其他足資證明被告犯罪之積
      極證據或證明方法，即屬不能證明被告等此部份犯罪，惟
      因公訴人認此部分與被告等前開論罪部分間有連續犯之裁
      判上一罪之關係，爰不另為無罪之諭知，併此敘明。
據上論斷，應依刑事訴訟法第三百六十九條第一項前段、第三百
六十四條、第二百九十九條第一項前段、第三百零一條第一項前
段、（修正前）廢棄物清理法第二十二條第二項第四款、山坡地
保育利用條例第三十四條第一項、刑法第二條第一項前段、第十
一條前段、第二十八條、第五十五條、第四十七條（修正前），
判決如主文。
本案經檢察官洪泰文到庭執行職務。
中    華    民    國    95    年    8     月    16    日
                  刑事第七庭  審判長法  官  陳 正 雄
                                    法  官  許 錦 印
                                    法  官  蔡 光 治
以上正本證明與原本無異。
如不服本判決，應於收受送達後十日內向本院提出上訴書狀，其
未敘述上訴之理由者並得於提起上訴後十日內向本院補提理由書
（均須按他造當事人之人數附繕本）。
                                    書記官  陳 韋 杉
中    華    民    國    95    年    8     月    28    日
附錄：本判決論罪科刑法條全文
廢棄物清理法第二十二條第二項（八十九年一月十九日修正公布
）：有左列情形之一者，處一年以上五年以下有期徒刑，得併科
一百萬元以下罰金：
一、任意棄置有害事業廢棄物者。
二、事業機構未依本法規定方式儲存、清除、處理或再利用廢棄
    物，致污染環境者。
三、未經主管機關許可，提供土地回填、堆置廢棄物者。
四、未依第二十條規定領有廢棄物清除、處理或許可證或核備文
    件，從事廢棄物儲存、清除、處理，或未依廢棄物清除、處
    理許可證或核備文件內容儲存、清除、處理廢棄物者。
五、執行機關委託未取得許可證之公、民營廢棄物清除、處理機
    構，清除、處理一般
    廢棄者；或明知受託人非法清除、處理而仍委託者。
六、公、民營廢棄物處理機構或執行機關或執行機關未處理廢棄
    物，開具虛偽證明者


司法院資訊處製作；財團法人民間司法改革基金會備份。
